---
title: "Disciplina Métodos Quantitativos Aplicados à Ciência Política"
author: "Sofia Guimarães Campos - 20/0055038"
date: "Novembro de 2020"
output: 
  xaringan::moon_reader:
    css: ["rladies", "rladies-fonts"]
  lib_dir: libs 
  nature:
  highlightLines: true
  countIncrementalSlides: false


---

```{r, echo FALSE, message=FALSE, warning = F, include=FALSE}
library(readr)
library(lubridate)
library(tidyverse)
library(dplyr)
library(stringr)
library(ggplot2)
library(RColorBrewer)
library(knitr)
library(rmarkdown)
library(ggcharts)
```

# Dados de Licenciamento Ambiental do IBAMA


- O objetivo desse trabalho é observar a frequência de empreendimento e atividades licenciadas no Brasil nos ultimos anos (2010 - 2019)

- Para isso iremos analisar as tipologias de empreendimentos e atividades com maior número de pedidos de licenças e que passaram pelo **licenciamento trifásico** - Licença Prévia, Licença de Instalação e Licença de Operação.

- Portanto não entrarão na análise, as Autorizações, Anuências, Retificações e Renovação de Licenças, bem como outros tipos de licenças (Licença Único ou Especial, por exemplo).

---

## Importando banco de dados

- As informações foram acessadas pelo banco de Dados Abertos do IBAMA no [link](http://dadosabertos.ibama.gov.br/dataset/relatorio-de-licencas-ambientais-de-atividades-e-empreendimentos-emitidas-pelo-ibama)

- O formato do arquivo utilizado é (*.csv*)


```{r, echo=TRUE, message = FALSE, warning = FALSE}

licencas <- read_csv2("sislic-licencas.csv")
janitor::clean_names(licencas)
glimpse(licencas)


```


```{r, bando de dados}

library(knitr)
kable(head(licencas, 10))

```

---

## Tratando os dados para análise

- O banco de dados de licenciamento ambiental do IBAMA é composto por variáveis categóricas. Para melhor trabalhar os dados é preciso fazer algumas adequações.

+ 1. Transformar o formato da variável **DAT_EMISSAO** e **DAT_VENCIMENTO** para o formato de **data** e criar novas variáveis de **ano_emissao** e **ano_vencimento**, respectivamente, com o ano em que o documento referente ao processo de licenciamento ambiental foi emitido e o ano do seu prazo de validade.


```{r}
licencas <- licencas %>%
  mutate(emissao =  dmy(DAT_EMISSAO)) %>%
  mutate(
    ano_emissao = year(emissao))
```

```{r}

licencas <-  licencas %>%
  mutate(vencimento = dmy(DAT_VENCIMENTO)) %>%
  mutate(
    ano_validade = year(vencimento))

```

---

## Tratando os dados para análise

- No nosso bando de dados, as respostas estão, marjoritariamente, em formato de texto, por isso, é necessário **limpar** as informações.

- Existem diversas funções que nos ajudam a trabalhar com dados de textos, algumas estão compiladas no que é conhecido como **expressões regulares**

#### 1. Eliminar letras maiusculas

```{r}
licencas <- licencas %>% 
  mutate_if(is.character, tolower)
```

---

## Tratando os dados para analise

#### 3. Remover acentos

- Para isso, foi criada uma função, facilitando a limpeza de todo o banco de dados de forma conjunta.

- Note que ao criar a função ela fica armazenada no seu **environment**

---

####Executando:

```{r}
RemoveAcentos <- function(textoComAcentos) {
  
  # Se nao foi informado texto
  if(!is.character(textoComAcentos)){
    on.exit()
  }
  
  # Letras com acentos
  letrasComAcentos <- "áéíóúÁÉÍÓÚýÝàèìòùÀÈÌÒÙâêîôûÂÊÎÔÛãõÃÕñÑäëïöüÄËÏÖÜÿçÇ´`^~¨"
  
  # Letras equivalentes sem acentos
  letrasSemAcentos <- "aeiouAEIOUyYaeiouAEIOUaeiouAEIOUaoAOnNaeiouAEIOUycC     "
  
  textoSemAcentos <- chartr(
    old = letrasComAcentos,
    new = letrasSemAcentos,
    x = textoComAcentos
  ) 
  
  # Retorno da funcao
  return(textoSemAcentos)
}
```

###### Para aplicar a função ao nosso banco de dados:


```{r}
licencas <-  licencas %>% 
  mutate_if(is.character, RemoveAcentos)

```

---

## Tratando os dados para analise

#### 4. Renomeando variáveis

- Para melhor compreensão e trabalho nos códigos iremos alterar os nomes das variáveis.

```{r}

licencas <- licencas %>%
  rename (tipo_licenca = DES_TIPOLICENCA,
          num_ano = NUM_LICENCA,
          empreedimento = NOM_EMPREENDIMENTO, pessoa = NOM_PESSOA,
          processo_ibama = NUM_PROCESSO_IBAMA, tipologia = DES_TIPOLOGIA)


```


---

## Adequando as variaveis necessárias para análise

- A variável **tipologia** tem respostas separadas com **-**, desse modo, para limpar as informações é necessário separar as respotas sem prejuízo do entendimento

+ Separando os dados da variável **tipologia** e criando a categoria que será usada para analise **tipologia_licenca**'

+ A categoria **tipologia_licenca** contém os tipos de empreedimento e atividades licenciados pelo IBAMA e a categoria **tipologia_outro** contém observações que não nos interressam, pois apenas especificam os dados da primeira variável. .

```{r}
licencas <-  licencas %>%
  separate(tipologia, c("tipologia_licenca", "tipologia_outro"),
           sep = "-", extra = "merge", fill = "right")

```

---

## Adequando as variaveis necessárias para análise


- A variável **tipo_licenca** especifica em qual etapa (tipo) do licenciamento ambiental o empreedimento ou atividades está. Contudo, a variável é extensa e pode ser categorizada de uma melhor forma: criando duas variáveis uma com a **situação** da licença e outra com o **tipo** da licenca propriamente dito.
 
 + A categoria de **situação** tem como respostas: Anuência, Autorização, Indeferimento, Prorrogação, Renovação e Retificação. Todas relacionadas as licenças.
 
 + A categoria de **tipo** especifica a licença. Sendo as respostas:
 
- INDLINC: Indeferencia de Lincenças
- LP: Licença Prévia
- LAU: Licença única (operação e instalação)
- LO: Licença e Operacação
- LI: Licença de Instalação
- ACCTMB: Autorização de Captura e Coleta e Transporte de Material Biológico
- ASV: Autorização de Supressão de Vegetação
-LE: Licença Especial
-AESP: Autorização Especial (Quando o empreendimento não é permanente)
- LPS: Licença de Pesquisa Sismica
- AAP: Autorização de Abertura de Picada - - OUT: Anuencias, Autorizaçoes outras
---

##Executando:

```{r}
licencas <-  licencas %>%
  mutate(situacao = case_when(
    str_detect(tolower(tipo_licenca), "anuencia") ~ "Anuencia",
    str_detect(tolower(tipo_licenca), "retificacao da renovacao") ~ "Retificacao da Renovacao",
    str_detect(tolower(tipo_licenca), "retificacao de autorizacao")  ~ "Retificacao",
    str_detect(tolower(tipo_licenca), "renovacao de autorizacao") ~ "Renovacao",
    str_detect(tolower(tipo_licenca), "renovacao de licenca") ~ "Renovacao",
    str_detect(tolower(tipo_licenca), "retificacao da licenca") ~ "Retificacao",
    str_detect(tolower(tipo_licenca), "retificacao de licenca") ~ "Retificacao",
    str_detect(tolower(tipo_licenca), "autorizacao") ~ "Autorizacao",
    str_detect(tolower(tipo_licenca), "autorizacao especial") ~ "Autorizacao Especial",
    str_detect(tolower(tipo_licenca), "indeferimento") ~ "Indeferimento",
    str_detect(tolower(tipo_licenca), "prorrogacao") ~ "Prorrogacao",
    str_detect(tolower(tipo_licenca), "licenca") ~ "Licenca",
            TRUE ~ tipo_licenca))
```

---

## Executando: 

```{r}
licencas <-  licencas %>%
 mutate(tipo = case_when(
    str_detect(tolower(tipo_licenca), "indeferimento de licenca") ~ "INDLINC",
    str_detect(tolower(tipo_licenca), "licenca previa") ~ "LP",
    str_detect(tolower(tipo_licenca), "licenca de instalacao e operacao") ~ "LAU",
    str_detect(tolower(tipo_licenca), "licenca de operacao")  ~ "LO",
    str_detect(tolower(tipo_licenca), "licenca de instalacao") ~ "LI",
    str_detect(tolower(tipo_licenca), "captura, coleta e transporte de material biologico")
    ~ "ACCTMB",
   str_detect(tolower(tipo_licenca), "supressao de vegetacao") ~ "ASV",
   str_detect(tolower(tipo_licenca), "licenca especial") ~ "LE",
   str_detect(tolower(tipo_licenca), "especial") ~ "AESP",
   str_detect(tolower(tipo_licenca), "pesquisa sismica") ~ "LPS",
   str_detect(tolower(tipo_licenca), "abertura de picada") ~ "AAP",
   str_detect(tolower(tipo_licenca), "anuencia") ~ "OUT",
   str_detect(tolower(tipo_licenca), "autorizacao") ~ "OUT",
   str_detect(tolower(tipo_licenca), "indeferimento") ~ "OUT",
   TRUE ~ tipo_licenca))
```


---

######Gráfico 1: Relacionando os tipos de documentos do processo de licenciamento com as suas respectivas situações, podemos notar quais tipos são mais retificados, prorrogados, indeferidos e renovados, o que mostra em quais etapadas do licenciamento ambiental podem ocorrer "as burocracias" do processo, geralmente evocadas nos debates sobre a celeridade do processo de licenciamento ambiental

- As cores são acessíveis para pessoas daltônicas

```{r, echo=FALSE}
dados1 <- licencas %>%
  select(ano_emissao, ano_validade, situacao, tipo, tipologia_licenca,
         empreedimento, pessoa)
```

```{r, echo=FALSE, fig.width=9, fig.height=6}

dados1 %>%
  filter(situacao %in% c("Prorrogacao", "Retificacao", "Renovacao", "Retificacao da Renovacao", "Indeferimento")) %>%
  ggplot() +
  geom_bar(aes(x = tipo, fill =  situacao, color = situacao),
           position = "stack",
           alpha=.7,
           width = .85) +
  scale_fill_viridis_d(name = "Situação da Licença") +
  scale_colour_viridis_d() +
  ggtitle("") +
  xlab("Tipo de licença") +
  theme(legend.position = "right") +
  guides(color = "none")
  
  
```

---

## Criando um novo banco de dados para plotar os gráficos

- Vamos selecionar e filtrar apenas as informações sobre as tipologias de empreendimentos e atividades que passaram pelo **licenciamento trifásico** - Licença Prévia (LP), Licença de Instalação (LI) e Licença de Operação (LO) - entre os anos de 2010 até 2019.

- Vamos criar também uma nova variável de **tempo da licenca**: quanto tempo passa entre a emissao da licenca e a sua validade.

```{r}

dados_licenciamento <- licencas %>%
  select(emissao, ano_emissao, ano_validade, situacao, tipo, tipologia_licenca,
         empreedimento, pessoa) %>%
  filter(situacao %in% c("Licenca"),
         tipo %in% c("LP", "LI", "LO"),
         ano_emissao %in% c(2010, 2011, 2012, 2013, 2014, 2015, 2016, 2017, 2018, 2019)) %>%
  mutate(tempo_licenca = (ano_validade - ano_emissao))
```

---

###Tabela do novo banco de dados
```{r}

kable(head(dados_licenciamento, 10))

```

---

######Grafico 2: Mostra as tipologias de empreedimento e atividades mais licenciados através do **licenciamento trifásico** pelo IBAMA no Brasil entre os anos de 2010 a 2019.

```{r, echo=FALSE}

  ggcharts_set_theme("theme_ng") 
  bar_chart(data = dados_licenciamento, x = tipologia_licenca) +
  geom_text(aes(label = n),position = position_dodge(width = 0.9), vjust = -0.25, color = "white") +
    xlab("Tipologia de Atividades Licenciadas")
  
 
```

---

######Gráfico 3: Mostra a evolução por ano das tipologias de empreedimento e atividades mais licenciados através do **licenciamento trifásico** pleo IBAMA no Brasil

```{r, echo=FALSE, fig.width=11, fig.height=7}

dados_licenciamento %>%
  filter(ano_emissao %in% c(2012, 2013, 2014, 2015,2016, 2017, 2018)) %>%
  bar_chart(x = tipologia_licenca, facet = ano_emissao, top_n = 10) +
  geom_text(aes(label = n),position = position_dodge(width = 0.9), vjust = -0.1, color = "white") +
    xlab("Tipologia de Atividades Licenciadas")
   
```


---

######Gráfico 4: Quanto tempo cada tipologia de empreedimento e atividade demora para completar o **licenciamento trifasico** considerando as retificações e renovação de licença, assim, temos um tempo estimado contando com todos os "entraves" ocorridos.

```{r, echo=FALSE, message=FALSE}
obj <- licencas %>%
   select(ano_emissao, ano_validade, situacao, tipo, tipologia_licenca) %>%
  filter(situacao %in% c("Licenca", "Retificacao", "Autorizacao"),
         tipo %in% c("LP", "LI", "LO", "ACCTMB", "ASV"),
         ano_emissao %in% c(2010, 2011, 2012, 2013, 2014, 2015, 2016, 2017, 2018, 2019)) %>%
  mutate(tempo_licenca = (ano_validade - ano_emissao))
  
```


```{r, echo=FALSE, message=FALSE}
obj_grafico <- obj %>%
  group_by(tipologia_licenca) %>%
  summarise(med_tempo = mean(tempo_licenca))

```


```{r, echo=FALSE, fig.width=8, fig.height=7}

obj_grafico %>%
  ggplot(aes(x = med_tempo, fill=med_tempo, y = tipologia_licenca)) +
  geom_bar(alpha = .75, stat = "identity", position = "dodge2", size = 10) +
  scale_fill_gradient(low = "yellow",
                      high = "brown") +
      xlab("Média do Tempo (em anos)")+
      ylab("Tipologias de Atividades Licenciadas") +
  theme_classic() 

```


---

# Referências

[Thomas Neitmann - ggchart](https://thomas-neitmann.github.io/ggcharts/index.html)

[Como alterar escalas de cores - daltônicos](https://pt.stackoverflow.com/questions/452569/como-alterar-a-escala-de-cores-em-um-gr%C3%A1fico-no-r)

[Tutorial ggplot](http://r-statistics.co/ggplot2-Tutorial-With-R.html)

[Yihui - knitr](https://yihui.org/knitr/options/#plots)

[Comunicando seus resultados - Beatriz Milz](https://beatrizmilz.github.io/apresentacao_RLadies_xaringan/#27)
